【裁判字號】    89,易,2277
【裁判日期】    890814
【裁判案由】    詐欺
【裁判全文】
臺灣高雄地方法院刑事判決                        八十九年度易字第二二七七號
    公訴人  臺灣高雄地方法院檢察署檢察官
    被  告  乙○○
    被  告  甲○○○
    共  同
    選任辯  王程風
    護  人
右列被告因詐欺案件，經檢察官提起公訴（八十九年度偵緝字第五九三號、八十九年
偵緝字第五九四號案件），本院判決如左：
    主  文
乙○○、甲○○○，均無罪。
    理  由
一、公訴意旨略以：乙○○、甲○○○夫婦平日共同經營全信通信有限公司，明知已
    無償債能力，竟共同意圖為自己不法之所有，基於詐欺取財之犯意聯絡，於民國
    八十八年初在高雄市○○○路十九號三樓丙○○住處，交付業經拒絕往來之乙○○支票三紙及全信通信有限公司之支票一紙，用以取信丙○○，而向丙○○詐借
    新台幣（下同）一百萬元。詎丙○○如數貸予後，屆期提示支票竟不獲兌現，而
    認乙○○、甲○○○均係犯刑法第三百三十九條第一項之詐欺取財罪嫌。
二、犯罪事實應依證據認定之，無證據不得推定犯罪事實，又不能證明被告犯罪者，
    應諭知無罪之判決，刑事訴訟法第一百五十四條、第三百零一條第一項分別定有
    明文。又事實之認定，應憑證據，如未能發現相當證據，或證據不足以證明，自
    不能以推測或擬制之方法，為裁判基礎（最高法院四十年台上字第八六號判例參
    照）。又無論直接證據或間接證據，其為訴訟上證明，須於通常一般人均不致於
    有所懷疑，而得確信其為真實之程度者，始得據之為有罪之認定，倘其證明尚未
    達此一程度，而有合理性懷疑之存在時，即無從為有罪之認定（最高法院七十六
    年台上字第四九八六號判例參照）。又詐欺罪之成立，要以加害人有不法所有而
    取得財物之意思；刑法第三百三十九條第一項所謂以詐術使人將本人或第三人之
    物交付，必須被詐欺人因其詐術而陷於錯誤，若其所用方法，不能認為詐術，亦
    不致使人陷於錯誤，則不構成該罪，最高法院十九年上字第一六九九號、四十六
    年台上字第二六○號判例意旨足參。
三、公訴人指被告兩人涉犯詐欺取財罪嫌，係以「告訴人丙○○於偵查中之指訴」暨
    「被告所交之四紙支票業經拒絕往來」為其依據。訊據被告乙○○堅決否認犯罪
    ，辯稱：伊根本未出面向丙○○借錢等語。另甲○○○雖坦承向丙○○借得一百
    萬元，惟亦堅決否認犯罪，辯稱：此一百萬元，係在八十四年或八十五年先借得
    五十萬元，八十六年間再借得五十萬元，之後按期支付利息至八十八年四月間，
    始因生意不佳致周轉不靈而無力續付，系爭四紙支票乃借款後換票時才交給丙○○等語。
四、按單純之借款行為並非詐術，故於借貸金錢屆期未獲償還之情形，是否應科借款
    人以詐欺取財之刑責，仍應視借款人於借款時有無隱瞞資力暨有無還款之真意而
    定。經查：
    （一）、系爭一百萬元，應係甲○○○獨自一人於八十六年十月三十日前，分四
            次向丙○○借得。嗣後並按期付息至八十八年四月止，系爭四紙支票並
            非借款時所開立，告訴人於偵查中之指訴容有錯誤：
            １、系爭一百萬元係分數次貸予被告（參八八偵字三○五八六卷二六頁
              丙○○筆錄），且係由甲○○○陪同丙○○至台灣省合作金庫大順
                分行，自丙○○設於該行之0000000000000號帳戶中
                提出（參本院卷三一頁、三二頁丙○○筆錄、三一頁甲○○○筆錄
                ）。而經本院向該行調取丙○○上開帳戶之存提款紀錄供丙○○、
                甲○○○核對結果，甲○○○與丙○○均肯認其中五十萬元借款，
                應係於「八十六年六月二十五日借得二十萬元，及於八十六年十月
                二十四日借得三十萬元」。然就其餘之五十萬元借款，丙○○稱係
                「由八十六年十二月提領之三十萬，及八十七年三月二十六日提領
                之二十八萬元中，貸與被告五十萬元」；甲○○○則堅稱：應係八
                十四年至八十五年間借得等語，兩人所述不一。然丙○○曾於八十
                六年六月十九日經由其設於高雄市第三信用合作社武廟分社之帳戶
                ，兌現一紙「票號0000000號；面額一萬五千元，發票人為
                乙○○」之支票（參本院卷七八頁彰化商業銀行大順分行八十九年
                六月十五日彰大順字第一○六八號函；暨八九頁高雄市第三信用合
                作社八九年七月四日高三信社秘文字第六一三號函），且該票款應
                係用以支付此一百萬元借款之利息（此參後述），則可知「丙○○
                與甲○○○有所爭執之另筆五十萬元借款」，應係在八十六年六月
                十九日以前借出，從而堪信甲○○○所稱：另筆五十萬元借款係八
                十四年、八十五年等語為真。
            ２、再則，系爭一百萬元借款係甲○○○隻身一人去向丙○○借款，郭
                夢生並未一同前往（參本院卷三一頁丙○○筆錄）。又系爭借款之
                利息高達二分半，且迄於八十八年四月間止，仍有按期持續繳交利
                息等情，業經丙○○結證屬實（參本院卷三一頁、三二頁筆錄），
                且有彰化商業銀行大順分行八十九年六月十五日彰大順字第一○六
                八號函可資佐證（本院卷七八、七九頁）。依彰化商業銀行大順分
                行上開函件，丙○○確分別「於八十六年六月十九日、八月十九日
                、十二月十八日、八十七年二月二十五日、四月十八日，各提示兌
                現乙○○所簽發面額一萬五千元之支票一紙；及於八十七一月八日
                提示兌現乙○○所簽發面額一萬元之支票一紙」。而就上開六紙支
                票之用途，丙○○雖忽而稱「係利息錢」，忽而改稱「已忘記」。
                然丙○○既稱其「除借款外，與被告並無其他買賣等金錢往來關係
                」（均參本院卷九四頁丙○○筆錄），且在系爭一百萬元借款之前
                應無他筆借款（參本院三二頁丙○○筆錄），暨再參酌上開六紙支
                票金額多相同而與「利息金額多固定」之常情相符，實足信上開六
                紙支票係付系爭一百萬元利息所用。暨足信甲○○○所稱：以現金
                及支票支付利息至八八年四月間止等語為真。
            ３、又卷附經拒絕往來之乙○○支票三紙及全信通信有限公司支票一紙
                ，公訴人雖依丙○○於偵查中之指訴，而認係被告向丙○○商借一
                百萬元之同時所開立。然於本院調查時，丙○○業已結證稱：此四
                張支票係被告借款之後換票時才開立，而非借款時所開立；且係被
                告未付息後，伊才自己在上開四紙支票上填具年、月等日期（參本
        院卷三一頁、三三頁），故丙○○於偵查中之指訴顯有錯誤。
            綜上所述，堪信「系爭一百萬元，應係甲○○○獨自一人於八十六年十
            月三十日前，分四次向丙○○借得，嗣後並按期付息至八十八年四月止
            ，系爭四紙支票並非借款時所開立」，至於偵查中告訴人所稱「八十八
            年初借款同時開立四紙業經拒絕往來之支票，嗣後僅付三、四個月利息
            ；八十八年之前並未曾貸款予被告」云云，均委無足採，從而公訴人僅
            依告訴人之指訴為論罪之唯一依據，亦有未洽。
    （二）、其次，乙○○並未出面向丙○○借款，況乙○○係八十七年十月三十日
            始經拒絕往來（參八八偵字第三○五八六號卷三一頁），系爭四紙支票
            又非借款時所開立，而如前述，此一百萬元借款係自約八十四或八十五
            年間起分四次借出，第四次借款時間應為八十六年十月二十四日，故郭
            林麗莉向丙○○借款及交付系爭四紙支票予丙○○之時，應尚未經拒絕
            往來。之後，甲○○○復長期支付高額利息直至八十八年四月間止，實
            已足認其於借款時並無詐欺之故意，否則被告大可於借得錢款後捲款而
            逃，何須再長期背負高額利息？此由郭柄麗莉約於八十七年底至八十八
            年初之間，另曾零散向丙○○借得一次十萬元，三次五萬或三萬元，約
            一個月即如數償還等情（參本院卷三二頁丙○○筆錄），益證被告均無
            詐欺丙○○之故意。實則，民間借款之利息遠較銀行利率為高，而依社
            會生活之現況，資金絕對充沛之人實無向他人借貸之必要，反倒是經濟
            能力不豐之人，常因資金緊縮需款周轉，而以遠高於銀行利率數倍之利
            息向民間借款籌集資金，尤其利息愈高，經濟狀況多亦為宭迫。而「投
            資必有風險、高利潤更蘊含高風險，世上並無穩賺不賠之生意」，此等
            道理均淺顯易懂，一般人可輕易知之，告訴人絕無不明之理。故告訴人
            既欲收取高利，自亦應事先評估此風險，不應略而未查，而於事後未獲
            償時，即堅指被告詐欺。
    綜上各情，本院實難認被告有施用詐術之行為及犯意，公訴人及告訴人既均未舉
    其他積極證據，稽諸上開判例意旨，應諭知被告乙○○、甲○○○無罪之判決。
    丙○○若欲求償，則應另循民訴訟途徑請求，併此敘明。
據上論斷，應依刑事訴訟法第三百零一條第一項，判決如主文。
本案經檢察官吳秋瑩到庭執行職務。
中      華      民      國    八十九    年      八      月      十四    日
                                    臺灣高雄地方法院刑事第六庭
                                        法  官  洪碩垣
右正本證明與原本無異。
如不服本判決，應於判決送達後十日內，向本院提出上訴狀。
                                        書記官  顏平國
中      華      民      國    八十九    年      八      月      二十一  日


司法院資訊處製作；財團法人民間司法改革基金會備份。
